【裁判字號】    99,上訴,1266
【裁判日期】    990730
【裁判案由】    家暴妨害性自主
【裁判全文】
臺灣高等法院高雄分院刑事判決        99年度上訴字第1266號
上  訴  人
即  被  告  0000-0000.
            真實姓名、年籍、.
上列上訴人因家暴妨害性自主案件，不服臺灣澎湖地方法院98年
度訴字第44號中華民國99年5 月28日第一審判決（起訴案號：臺
灣澎湖地方法院檢察署98年度偵字第857 號），提起上訴，本院
判決如下：
     主  文
上訴駁回。
     理  由
一、按不服地方法院之第一審判決而上訴者，應向管轄第二審之
    高等法院為之。上訴書狀應敘述具體理由；上訴書狀未敘述
    上訴理由者，應於上訴期間屆滿後20日內補提理由書於原審
    法院，逾期未補提者，原審法院應定期間先命補正。第二審
    法院認為上訴書狀未敘述理由或上訴有第362 條前段之情形
    者，應以判決駁回之。但其情形可以補正而未經原審法院命
    其補正者，審判長應定期間先命補正，刑事訴訟法第361 條
    、第367 條，分別定有明文。又所謂不服第一審判決之具體
    理由，必係依據卷內既有訴訟資料或提出新事證，指摘或表
    明第一審判決有何採證、認事、用法或量刑等足以影響判決
    本旨之不當或違法，而構成應予撤銷之具體事由，始克當之
    （例如：依憑證據法則具體指出所採證據何以不具證據能力
    ，或依憑卷證資料，明確指出所為證據證明力之判斷如何違
    背經驗、論理法則）；倘僅泛言原判決認定事實錯誤、違背
    法令、量刑失之過重或輕縱，而未依上揭意旨指出具體事由
    ，或形式上雖已指出具體事由，然該事由縱使屬實，亦不足
    以認為原判決有何不當或違法者（例如：對不具有調查必要
    性之證據，法院未依聲請調查亦未說明理由，或援用證據不
    當，但除去該證據仍應為同一事實之認定），皆難謂係具體
    理由，俾與第二審上訴制度旨在請求第二審法院撤銷、變更
    第一審不當或違法之判決，以實現個案救濟之立法目的相契
    合，並節制濫行上訴（最高法院97年度台上字第892 號判決
    意旨參照）。是以上訴人之上訴書狀或補提之上訴理由書，
    雖有敘述上訴理由，惟所指判決不當、違法情形並未實際上
    存在或所指判決不當、違法情形未足以構成撤銷原判決之理
    由，即與未敘述具體理由無異（最高法院71年台上字第2364
    號判例意旨參照），其所為上訴，即不符合上訴之法定要件
    。
二、上訴人即被告因犯刑法第221 條第1 項之對於女子以違反其
    意願之方法而為性交罪，累犯，經原審判處有期徒刑1 年8
    月。被告不服提起上訴，略以：(一)被告雖不否認有與被害人
    A 女發生性行為，然就被害人A 女於98年10月10日之第1 次
    警詢筆錄稱：「（問）嘟嘟對你性侵害過程中是否有使用暴
    力、脅迫、恐嚇的方法？（答）都沒有。（問）嘟嘟對你性
    侵害過程中有無攜帶或使用任何犯罪工具或藥劑？（答）都
    沒有。（問）嘟嘟對你性侵害過程中是否另對你施以凌虐？
    （答）沒有。（問）嘟嘟對你性侵害過程中你是否受傷？（
    答）沒有。」準此，依被害人A 女之上開陳述，被告並未對
    被害人A 女施以任何強暴、脅迫、藥劑、催眠術或其他不正
    之方法，使被害人A 女心生畏懼而為性交。又被害人A 女於
    98年11月17日偵查中亦陳述；「他叫我不要跟我男友講，在
    過程中他並沒有打我、罵我或是壓住我。」更益見被告未曾
    對被害人A 女施以任何強制手段，亦因此公訴人係以被告觸
    犯刑法第225 條第1 項之罪名提起公訴，故原審以被告係觸
    犯刑法第221 條第1 項之罪刑（誤繕為刑法第225 條第1 項
    論罪），似有違誤。(二)再查，被告之行為是否該當於刑法第
    221 條第1 項（誤繕為刑法第225 條第1 項) 所規定之罪刑
    ？按被害人於警、偵訊所為之陳述，依筆錄內容觀之，其陳
    述清晰、思路亦與一般正常人無異，且被害人亦有男友且與
    男友同居，故被害人實非達心智耗弱之人士，其應知悉男女
    間之性事，故被告之行為實非屬刑法第221 條第1 項（誤繕
    為刑法第225 條第1 項論罪）所規定之罪刑云云。
三、經查：
（一）被告與代號0000-0000 女子（以下簡稱A 女）係堂兄妹關
      係。被告於98年10月2 日下午2 時許，前往A 女位於澎湖
      縣馬公市○○街租屋處（詳細地址詳卷）聊天，被告竟一
      時萌生淫念，脫去A 女所著上衣及胸罩，A 女以手推拒B
      男胸部反抗，並稱：「哥哥不要，這樣不對，我會害怕」
      ，被告不顧A 女反對，仍基於違反A 女意願而為性交之犯
      意，脫去自己衣物，以手壓住A 女頭部，要求A 女為其進
      行口交，隨後又強行將陰莖插入A 女之陰道，對A 女性交
      得逞等情，業據其於警詢、偵、審中坦承不諱（見警卷第
      3 頁、偵卷第9 頁、原審卷第61、62頁) ，核與A 女於警
      詢、偵查中證述之情節大致相合( 見警卷第6 頁、偵卷第
      6 頁) 。又被害人A 女之外陰部棉棒、陰道深部棉棒，經
      送鑑定後，檢出精子細胞，且與被告DNA 型別相符，有內
      政部警政署刑事警察局98年12月24日刑醫字第0980154056
      號鑑驗書可稽（見原審卷第22頁）。
（二）又被告於警詢時即有供述：我開始要幫她脫掉胸罩，她有
      向我抵抗不要讓我脫，然後要她脫掉內褲時，她告訴我不
      要，這樣不對，還有我將陰莖要放入她陰道時，她告訴我
      不要，哥哥我會怕，我並未理會，就直接和她發生關係等
      語（見警卷第3 頁) ，偵查中亦自陳：A 女有說不要，還
      說她會怕等語( 見偵卷第9 頁) ，而A 女於警詢亦有證述
      ：他再脫我的胸罩，我用雙手推他的胸膛說：哥哥不要，
      我會害怕等語（見警卷第6 頁），於偵查中更證述稱：他
      脫我衣服時，我有反抗，我說哥哥不要，我還告訴他，我
      會害怕，我不要等語（見偵卷第6 、7 頁）。
（三）按88年4 月21日修正之刑法第221 條第1 項之強制性交，
      其立法目的旨在維護男女平權之原則及尊重男女性自主權
      ，其成立均不以致使被害人不能抗拒為必要，而重在行為
      人對被害人為性交或猥褻行為時，是否違反被害人之意願
      。故其條文「以強暴、脅迫、恐嚇、催眠術或其他違反其
      意願之方法」，其中所稱「其他違反其意願之方法」，為
      概括性、補充性之規定，係指除強暴、脅迫、恐嚇、催眠
      術以外，其他凡是屬於違反被害人意願之非法方法均屬之
      ，並不以該方法與所舉強暴、脅迫、恐嚇或催眠術相類似
      者為必要。按刑法強制性交罪之所謂違反其意願之方法，
      舉凡未經被害人同意者，均屬之，不以另施以強制力壓抑
      被害人之抗拒為必要（最高法院96年度臺上字第3395號判
      決意旨參照）；再按民國88年4 月21日修正前刑法第221
      條第1 項，原規定「對於男女以強暴、脅迫、藥劑、催眠
      術或他法，至使不能抗拒而為姦淫之者，處……。」所謂
      「他法」，依當時規定固指類似於強暴、脅迫、藥劑、催
      眠術或與之相當之方法。惟該條文於88年4 月21日修正時
      ，已修正為「對於男女以強暴、脅迫、恐嚇、催眠術或其
      他違反其意願之方法而性交者，處……。」依立法理由說
      明，係以原條文之「至使不能抗拒」，要件過於嚴格，容
      易造成受侵害者，因為需要「拼命抵抗」而致生命或身體
      方面受更大之傷害，故修正為「違反其意願之方法」（即
      不以「至使不能抗拒」為要件）。則修正後所稱其他「違
      反其意願之方法」，應係指該條所列舉之強暴、脅迫、恐
      嚇、催眠術以外，其他一切違反被害人意願之方法，妨害
      被害人之意思自由者而言，不以類似於所列舉之強暴、脅
      迫、恐嚇、催眠術等相當之其他強制方法，足以壓抑被害
      人之性自主決定權為必要，始符立法本旨（最高法院97年
      度第5 次刑事庭會議決議意旨參照）；再按刑法強制性交
      罪，係以對於男女以強暴、脅迫、恐嚇、催眠術或其他違
      反其意願之方法而為性交之行為為其構成要件。所稱「違
      反其意願之方法」，固不必達於使被害人不能抗拒之程度
      ，但仍須具有妨害被害人之自由意志，違反被害人之意願
      而仍執意為之，始為相當。是否違反被害人之意願，則應
      從客觀之事實，如被害人曾否抵抗、是否試圖逃離、求救
      、是否曾以言詞或動作表示不同意其性交而為判斷（最高
      法院98年度臺上字第1515號判決意旨參照）。
（四）另對於男女利用其精神、身體障礙、心智缺陷或其他相類
      之情形，不能或不知抗拒而為猥褻之行為者，刑法第二百
      二十五條第二項固設有處罰之明文。惟其所謂「相類之情
      形」，係指被害人雖非精神、身體障礙、心智缺陷，但受
      性交時，因昏暈、酣眠、泥醉等相類似之情形，致無同意
      性交之理解，或無抗拒性交之能力者而言。
（五）本件依A 女上開警詢及偵查中之證述，及被告上開警詢、
      偵查中之供述，則被告對A 女為前開強制性交行為，顯係
      在違反A 女之意願下而為之，其行為核與刑法第225 條第
      1 項乘機性交之規定不符。
（六）是原審認定被告係刑法第221 條第1 項之對於女子以違反
      其意願之方法而為性交罪，並以公訴人雖認被告係構成乘
      機性交罪名，尚有誤會，惟其基本事實相同，變更檢察官
      起訴法條予以審理。業已詳敘其所憑證據、認定之理由，
      從形式上觀察，原判決並無認定事實錯誤或違背法令之情
      形。被告上訴意旨，以上情猶認其犯行仍屬刑法第225 條
      第1 項之乘機性交罪名，自非可取。
四、又原審以被告前因違反毒品危害防制條例案件，經判處有期
    徒刑1 年確定，甫於98年4 月20日縮短刑期執行完畢，有臺
    灣高等法院被告全國前案紀錄表可稽，其於5 年之內，故意
    再犯本件有期徒刑以上之罪，構成累犯，應加重其刑。並認
    其行為時為28歲，正值血氣方剛之年紀，與A 女係堂兄妹關
    係，因單獨至A 女住處聊天，一時衝動，未尊重A 女之意願
    ，逕與之進行性交，手段尚稱節制，並於犯後與被害人達成
    和解，給付新台幣（下同）5 萬元，有A 女書寫之收據可稽
    ，其因一時失慮致罹重典，情輕法重，在客觀上足以引起一
    般同情，即予宣告法定最低刑度，猶嫌過重，依刑法第59條
    規定酌減其刑，並先加後減之；及審酌其明知A 女拒絕與之
    性交，竟為逞一己之慾，違反A 女意願而為性交，惟其犯後
    坦承犯行，深具悔意，已徵得A 女之原諒，並A 女賠償5 萬
    元等一切情狀，乃量處有期徒刑1 年8 月。亦已斟酌關於刑
    法第57條科刑之一切情狀，在適法範圍內行使裁量權，予以
    量刑，核無量刑瑕疵或違背法令不當之情形。
五、是本院審酌上情，認原審依被告之自白，A 女之證述，及全
    辯論意旨及調查證據之結果，論處被告刑法第221 條第1項
    之強制性交罪刑，並說明其認定事實之理由及所憑之證據，
    客觀上認事用法尚無不合，量刑亦屬妥適。上訴意旨猶執前
    詞，認其犯行屬刑法第225 條第1 項罪名，指摘原判決不當
    ，惟並未依據卷內訴訟資料或提出新事實新證據，具體指摘
    原判決認事用法有何違法或不當，或違背論理法則或經驗法
    則之情形，顯屬上訴未敘述具體理由。核之上揭說明，應認
    本件上訴違背法律上之程式，應予以駁回。
六、依刑事訴訟法第367 條前段、第372 條，不經言詞辯論，逕
    為判決如主文。
中    華    民    國    99    年    7     月    30    日
                 刑事第九庭     審判長法  官  莊秋桃
                                      法  官  范惠瑩
                                      法  官  田平安
以上正本與原本無異。
如不服本判決，應於判決送達後10日內向本院提出上訴狀，其未
敘述理由者，並應於提出上訴狀後10日內向本院補提上訴理由狀
（應附繕本）。
中    華    民    國    99    年    7     月    30    日
                                  書  記  官  馬蕙梅

司法院資訊處製作；財團法人民間司法改革基金會備份。
